【裁判字號】    99,監宣,49
【裁判日期】    991213
【裁判案由】    監護宣告等
【裁判全文】
臺灣苗栗地方法院民事裁定              99年度監宣字第49號
聲  請  人  林昕燕原名林秋英.
            黎珈羽
相  對  人  林陳聰妹
上列聲請人聲請監護宣告事件，本院裁定如下：
    主      文
宣告相對人林陳聰妹（民國○○年○ 月○○日生、身分證統一編號：
Ｚ000000000號）為受輔助宣告之人。
選定林昕燕（民國○○年○○月○ 日生、身分證統一編號：Ｚ0000000
00號）、黎金龍（民國○○年○ 月○○日生、身分證統一編號：Ｚ000
000000號）為相對人之共同輔助人。
程序費用新臺幣壹仟元由受輔助宣告之人負擔。
    理    由
一、按對於因精神障礙或其他心智缺陷，致其為意思表示或受意
    思表示，或辨識其意思表示效果之能力，顯有不足者，法院
    得因本人、配偶、四親等內之親屬、最近1 年有同居事實之
    其他親屬、檢察官、主管機關或社會福利機構之聲請，為輔
    助之宣告，民法第15之1 條第1 項定有明文。次按法院對於
    監護之聲請，認為未達民法第14條第1 項之程度者，得依民
    法第15條之1 第1 項規定，為輔助之宣告，民法第14條第3
    項定有明文；法院對於監護之聲請，認為未達民法第14條第
    1 項之程度，而有輔助宣告之原因者，得依職權以裁定變更
    為輔助宣告，亦為民事訴訟法第624 條之3 第1 項所明定。
二、本件聲請意旨略以：聲請人林昕燕、黎珈羽為相對人林陳聰
    妹之女兒，相對人因患有失智症，表達意思經常反覆，大部
    分生活起居及相關事務均需要家人隨侍在側照顧、協助，為
    此請求宣告相對人為受監護宣告之人，選任聲請人為相對人
    之監護人及擔任會同開具財產清冊之人等語，並提出戶籍謄
    本影本、財團法人為恭紀念醫院於民國99年5 月11日所出具
    之相對人林陳聰妹診斷證明書1 份、親屬系統表等件為證。
三、經查：
  (一)本院於99年7 月14日會同聲請人、關係人即相對人之子黎煥
    生、林陳煥盛、黎金龍、以及鑑定人即財團法人為恭紀念醫
    院張敏醫師，在上開醫院對相對人精神狀況實施鑑定，並在
    鑑定人前訊問相對人，相對人對本院所詢問之問題尚能正確
    回答，此有勘驗筆錄在卷可稽。又經鑑定人鑑定結果：相對
    人經臨床診斷認有輕度失智症，目前認知功能表現略有下降
    ，偶有輕微的遺忘，但經提醒或給予時間回想仍可記起，時
    間順序雖有顛倒，但能以筆記方式輔助，且能夠獨立處理日
    常生活，雖有輕微認知損傷輕度失智情形，但其社交判斷和
    問題解決方式尚屬合宜，因此其精神狀態難謂已達心神耗弱
    的程度，若在家屬的耐心關照下，應有獨立自我照顧能力等
    語，此亦有財團法人為恭紀念醫院於民國99年7 月23 日 所
    出具之精神鑑定報告書1 份在卷可稽。從而，自堪認相對人
    僅為認知功能表現及記憶能力略有下降，在作判斷時需他人
    協助，但其尚非完全不能為意思表示，亦非不能辨識其意思
    表示之效果，未達應受監護宣告之程度。
  (二)然因聲請人與關係人間在過去1 年多以來為相對人名下不動
    產之管理、使用及處分，經常發生衝突、糾紛，雙方一直懷
    疑對方有侵吞相對人財產之意圖，致相對人因子女間不斷之
    衝突，而精神狀況更加惡化，尤其在本院99年7 月14日鑑定
    後，其失憶情形更加明顯，此於本院99年11月25日調查時，
    其對於其財產遭子女等處分及相關之程序（例如99年5 月底
    辦理補發權狀、同年7 月間將最大、亦係其最後一筆土地移
    轉予3 名兒子等情況）均不甚了解或清楚。再聲請人林昕燕
    於99年7 月14日鑑定時曾稱：相對人分不清別人的好壞，如
    果兒子講女兒不好，她就認為女兒不好，女兒如果講兒子不
    好，她就認為兒子不好等語。而鑑定當時，相對人係與關係
    人，即2 兒子林陳煥盛同住，且其餘2 名兒子均住在附近，
    故在鑑定時，相對人之言詞、態度明顯偏向兒子方面，且時
    而對聲請人之陳述或主張駁斥；然而，相對人於99年9 月5
    日起改由聲請人黎珈羽照顧至本院99年11月26日開庭時，其
    到庭陳述之言詞，其明顯表示對3 名兒子不滿之情緒（主要
    係認為3 名兒子將其最後1 筆土地過戶到其等名下）等情，
    此有本院上開勘驗筆錄及訊問筆錄可稽。是聲請人林昕燕上
    開所言，應屬事實。參以本件聲請相對人其名下原有10筆不
    動產（2 筆建物、8 筆土地），惟依聲請人及關係人於99年
    11 月26 日所述，其不動產除建物外，其餘8 筆土地均遭處
    分完畢。另相對人原有之頭份鎮○○段568 、563-2 地號土
    地在99年3 月間由聲請人等幫忙處分，其所得款項除清償銀
    行債務200 多萬外，剩餘款項則由聲請人與關係人協議分成
    6 份，除相對人分得1 份外，其餘由聲請人及關係人每人各
    分得1 份之事實，亦據聲請人及關係人陳明在卷，並有聲請
    人提出之99年7月11日協議書影本1份在卷可稽。
  (三)綜合以上所述情形，顯示相對人對於他人意思表示之辨識、
    判斷能力顯有不足，故聲請人聲請監護宣告雖屬無據，惟相
    對人仍有受輔助宣告之必要，爰依職權宣告相對人為受輔助
    宣告之人。
四、次按受輔助宣告之人，應置輔助人；法院為輔助之宣告時，
    應依職權就配偶、四親等內之親屬、最近一年有同居事實之
    其他親屬、主管機關、社會福利機構或其他適當之人選定一
    人或數人為輔助人；法院為前項選定及指定前，得命主管機
    關或社會福利機構進行訪視，提出調查報告及建議；輔助之
    聲請人或利害關係人亦得提出相關資料或證據，供法院斟酌
    。法院選定輔助人時，應依受輔助宣告之人之最佳利益，優
    先考量受輔助宣告之人之意見，審酌一切情狀，並注意下列
    事項：一、受輔助宣告之人之身心狀態與生活及其財產狀況
    。二、受輔助宣告之人與其配偶、子女或其他共同生活之人
    間之情感狀況。三、輔助人之職業、經歷、意見及其與受輔
    助宣告之人之利害關係。四、法人為輔助人時，其事業之種
    類與內容，法人及其代表人與受輔助宣告之人之利害關係，
    民法第1113條之1 第1 項、第1113條之1 第2 項準用同法第
    1111條、第1111條之1 定有明文。又按輔助宣告之裁定，應
    同時選定輔助人，並附理由，民事訴訟法第624 條之1 第3
    項準用同法第604 條第1 項亦有明文規定。本院審酌聲請人
    林昕燕及關係人黎金龍為相對人之長女及三子，同有奉養相
    對人之義務，且聲請人林昕燕目前與相對人同住，有照顧相
    對人生活之事實，復參酌苗栗縣政府老人監護宣告案件訪視
    調查表，聲請人林昕燕有穩定經濟收入，亦有完善之保險制
    度，可保障往後退休生活，應可有足夠經濟照護相對人，照
    護之能力應無虞等語，此亦有該調查報告在卷可佐。此外，
    聲請人林昕燕亦表示有意願擔任相對人之輔助人。又本件聲
    請人與關係人，即相對人之子黎煥生、林陳煥盛、黎金龍等
    人間，就相對人之財產管理、處分上互有爭執，是為保障相
    對人之權益，避免相對人之財產受一方之不當處置，並考量
    相對人之意願，茲本院參酌前揭各節，認由聲請人林昕燕、
    關係人黎金龍共同擔任相對人之輔助人，最能符合受輔助宣
    告之人之最佳利益。爰依前揭規定，選定聲請人林昕燕、關
    係人黎金龍為相對人之共同輔助人。
五、末按，受輔助宣告之人並非無行為能力人，僅其所為之行為
    在民法第15條之2 第1 項所規定之範圍內，應經輔助人之同
    意。且民法第1113條之1 第2 項有關輔助人職務之規定，並
    未準用同法第1099條第1 項、第1101條之規定，是輔助人之
    職務並不包含開具財產清冊陳報法院在內，輔助人亦無使用
    、代為處分受輔助宣告之人之財產之權限。從而，輔助人既
    無使用、代為處分受輔助宣告人財產之權限，且亦無開具財
    產清冊之義務，則法院為輔助宣告時，自無庸同時指定會同
    開具財產清冊之人。爰不另為指定會同開具財產清冊之人，
    附此敘明。
六、依民事訴訟法第624之1條第3項、第608條第1項，裁定如主文
    。
中    華    民    國    99    年    12    月    13    日
                  家事法庭   法  官  潘進順
以上正本係照原本作成。
如不服本裁定關於選定輔助人部分，應於送達後十日內向本院提
出抗告狀，並繳納抗告費新臺幣壹仟元；其餘關於宣告輔助之部
分，不得抗告。
                             書記官  劉文倩
中    華    民    國    99    年    12    月    13    日

司法院資訊處製作；財團法人民間司法改革基金會備份。
